臺灣臺南地方法院民事判決
110年度訴字第1619號
原      告  台新國際商業銀行股份有限公司

法定代理人  尚瑞強  


訴訟代理人  陳瑋杰  
            許駿文  
被      告  楊志青  
            楊淑洙  
            楊森貴  
上列當事人間請求代位分割遺產事件，經本院於民國111年1月17
日言詞辯論終結，判決如下：
    主    　文
一、原告得代位被代位人陳楊美惠就其與被告之被繼承人楊性强
    如附表編號1至13所示之不動產辦理繼承登記。
二、被代位人陳楊美惠與被告楊志青、楊淑洙、楊森貴公同共有
    如附表所示之遺產，按應繼分比例分割為分別共有各4分之1
    。
三、訴訟費用由原告與被告各負擔4分之1。 
    事實及理由
壹、程序方面：
一、被告經合法通知，無正當理由，均未於最後一次言詞辯論期
    日到場，核無民事訴訟法第386條所列各款情形，爰依原告
    之聲請，由其一造辯論而為判決。
二、按訴訟之訴狀送達後，原告不得變更或追加他訴，但請求之
    基礎事實同一或擴張、減縮應受判決事項之聲明者，不在此
    限，民事訴訟法第255條第1項第2款、第3款定有明文。查原
    告起訴時原聲明：㈠請求准予由原告代位債務人陳楊美惠（
    下稱被代位人）就附表所示編號1至13之不動產辦理分割繼
    承登記。㈡被代位人、被告就附表編號1至13所示之公同共有
    不動產准予變賣，所得價金按應繼分比例分配各4分之1（本
    院卷第17至20頁）。嗣以民事更正狀（追加標的），將前述
    ㈠聲明標的再追加附表標號14至17所示之遺產；前述㈡聲明標
    的再追加附表標號14至17所示之遺產（本院卷第171至177頁
    ）。後再以民事更正二狀，將前述㈠聲明標的減縮為附表編
    號1至13所示之不動產；將前述㈡聲明變更為：被代位人以及
    被告就附表所示之公同共有不動產准予分割，分割方法按應
    繼分比例分割為分別共有各4分之1（本院卷第219至223頁）
    。末於最後一次言詞辯論期日，將前述㈡聲明更正為：被代
    位人以及被告就附表所示之遺產准予分割，分割方法按應繼
    分比例分割為分別共有各4分之1（本院卷第234至235頁），
    核原告上開所為，是基於同一分割遺產請求權，請求之基礎
    事實同一，且屬擴張、減縮請求之聲明，核與前開規定相符
    ，應予准許。
貳、實體方面：
一、原告起訴主張：
　㈠被代位人積欠原告新臺幣58萬2,402元以及其利息（下稱系爭
    債權）。訴外人即被繼承人楊性强（下稱被繼承人）死亡後
    遺有如附表所示之遺產（下稱系爭遺產），而被代位人以及
    被告均為被繼承人之繼承人，惟被代位人以及被告迄均未就
    系爭遺產辦理繼承登記，致原告無法進行拍賣，已妨礙原告
    系爭債權之實現。又被代位人以及被告迄今亦未能就系爭遺
    產達成分割之協議，原告乃代位被代位人請求分割系爭遺產
    等語，為此，爰依民法第242條、第1164條規定，提起本件
    訴訟等語。
　㈡聲明：⒈請求准由原告代位被代位人就附表編號1至13所示之
    不動產辦理分割繼承登記。⒉被代位人以及被告就附表所示
    之遺產准予分割，分割方法按應繼分比例分割為分別共有各
    4分之1。
二、被告則抗辯以：
　㈠被告楊淑洙、楊森貴均未曾於言詞辯論期日到場，亦未提出
    書狀作何聲明陳述。
　㈡被告楊志青：被代位人欠錢，但是被代位人都沒有盡她應有
    部分比例4分之1的義務，我自己一個人在家照顧雙親，住院
    費用、三餐都是我負責，我覺得今天原告要分被代位人的4
    分之1很不公平。系爭遺產都是我去繳稅，當初被繼承人也
    說系爭遺產都要給我等語，並聲明：原告之訴駁回。
三、得心證之理由：
　㈠原告主張對被代位人有系爭債權之存在，被代位人迄今無資
    力清償，被告與被代位人基於繼承關係而公同共有系爭遺產
    及應繼分各為4分之1，被代位人與被告迄今未就附表編號1
    至13所示不動產辦理繼承登記等情，已提出本院101年度司
    促字第29796號支付命令以及確定證明書、附表一編號1至13
    所示不動產之第一類登記謄本及異動索引、被繼承人、被代
    位人以及被告戶籍謄本、繼承系統表（本院卷第21至42、10
    7至169頁）等為證，並有財政部南區國稅局佳里稽徵所110
    年11月8日南區國稅佳里營所字第1102605261號函所檢附之
    被繼承人遺產稅核定通知書、交通部公路總局嘉義區監理所
    麻豆監理站110年12月17日嘉監麻站字第1100319356號函暨
    檢附之車籍查詢資料、被代位人108、109年度稅務電子閘門
    財產所得調件明細表（本院卷第81至86、213至217頁）在卷
    可查。被告楊淑洙、楊森貴對於原告主張之事實，已於相當
    時期受合法之通知，卻未於言詞辯論期日到場爭執，亦未提
    出任何書狀或證據資料供本院參酌，被告楊志青雖為如上抗
    辯，惟未提出可資證明被繼承人有指定將系爭遺產均留給其
    之證據，在被代位人或其他被告被剝奪繼承權利前，自對系
    爭遺產具有繼承權利，是被告楊志青之抗辯並非可採，當不
    影響系爭遺產迄今未分割，及附表編號1至13所示之不動產
    未辦理繼承登記之事實。因此，本院綜合上開事證，認原告
    主張前述事實，可信為真實。
　㈡按分割遺產，性質上為處分行為，如是不動產，依民法第759
    條規定，其繼承人未辦妥繼承登記前，不得為之，且不動產
    之繼承登記，得由任何繼承人為全體繼承人申請為公同共有
    之登記，此觀土地法第73條第1項後段及土地登記規則第32
    條第1項、第120條第1項規定甚明。次按債務人怠於行使權
    利時，債權人因保全債權，得以自己之名義，行使其權利，
    民法第242條前段定有明文。而請求法院裁判分割遺產之形
    成權，性質上並非專屬於繼承人之權利，故繼承人有怠於行
    使該形成權時，該繼承人之債權人非不得代位行使之。又按
    繼承人有數人時，在分割遺產前，各繼承人對於遺產全部為
    公同共有；繼承人得隨時請求分割遺產，民法第1151條、第
    1164條本文分別定有明文。又遺產之公同共有是以遺產之分
    割為其終局目的，而以公同共有關係為暫時的存在。且在公
    同共有遺產分割自由之原則下，民法第1164條規定，繼承人
    得隨時請求分割遺產，該條所稱之「得隨時請求分割」，依
    同法第829條及第830條第1項規定觀之，自應解為包含請求
    終止公同共有關係在內，俾繼承人之公同共有關係歸於消滅
    而成為分別共有，始不致與同法第829條所定之旨趣相左，
    庶不失繼承人得隨時請求分割遺產之立法本旨。且共有物之
    分割，依共有人協議之方法行之；分割之方法不能協議決定
    ，或於協議決定後因消滅時效完成經共有人拒絕履行者，法
    院得因任何共有人之請求，命為下列之分配：一、以原物分
    配於各共有人。但各共有人均受原物之分配顯有困難者，得
    將原物分配於部分共有人。二、原物分配顯有困難時，得變
    賣共有物，以價金分配於各共有人；或以原物之一部分分
    配於各共有人，他部分變賣，以價金分配於各共有人，民法
　　第824條第1項、第2項定有明文。
　㈢經查，被代位人以及被告因繼承被繼承人而取得系爭遺產，
    其中附表編號1至13所示之不動產迄今因未辦理繼承登記而
    不能處分，被代位人得隨時請求分割系爭遺產，以供清償積
    欠原告之債務，惟被代位人怠於行使，致原告之債權無法實
    現，原告為實現對被代位人之債權，代位被代位人請求與被
    告就公同共有之附表編號1至13所示之不動產先辦理繼承登
    記，再請求被代位人與被告公同共有之系爭遺產為分割，核
    屬有據，應予准許。又系爭遺產於性質上、使用上並無不能
    分割之情事，而原告就系爭遺產分割方法，僅請求依應繼分
    比例分割為分別共有（即應有部分各為4分之1），本院審酌
    系爭遺產之性質（土地、未保存登記建物、動產）、經濟效
    用及全體繼承人利益等情狀，應不至於損及被代位人以及被
    告之利益，尚屬適當公允，認為可採。　　　　
四、綜上所述，原告依民法第242條及第1164條等規定，請求代
    位被代位人就其與被告公同共有之附表編號1至13所示之不
    動產先辦理繼承登記，再請求被代位人與被告公同共有之系
    爭遺產按應繼分比例分割為分別共有，均有理由，俱應准許
    ，爰判決如主文第一、二項所示。
五、代位分割遺產之訴，是由原告以自己名義主張代位權，以保
    全債權為目的而行使被代位人之遺產分割請求權，是原告與
    被告之間實互蒙其利，故原告請求代位就公同共有之附表編
    號1至13所示之不動產辦理繼承登記以及裁判分割系爭遺產
    雖均有理由，然本院認本件訴訟費用應由原告按被代位人之
    應繼分比例以及被告按其應繼分比例負擔，始為公平，爰判
    決如主文第三項所示。
六、訴訟費用負擔之依據：民事訴訟法第80條之1。
中　　華　　民　　國　　111 　年　 　2　　月　　16　　日
                  民事第五庭    法    官　廖建瑋
以上正本係照原本作成。
如對本判決上訴，須於判決送達後20日內向本院提出上訴狀。
如委任律師提起上訴者，應一併繳納上訴審裁判費。
中　　華　　民　　國　　111 　年　 　2　　月　　16　　日
                                書 記 官  鄭梅君       
附表：楊性强所留遺產
編號 種類 財產所在或名稱 權利範圍  01 土地 臺南市○○區○○○段00地號（重測前：臺南市○○區○○段0000地號） 1/12  02 土地 臺南市○○區○○○段00地號（重測前：臺南市○○區○○段0000地號） 1/12  03 土地 臺南市○○區○○○段00地號（重測前：臺南市○○區○○段0000地號） 1/12  04 土地 臺南市○○區○○○段000地號（重測前：臺南市○○區○○段0000地號） 1/24  05 土地 臺南市○○區○○○段000地號（重測前：臺南市○○區○○段0000地號） 1/24  06 土地 臺南市○○區○○○段000地號（重測前：臺南市○○區○○段0000地號） 1/24  07 土地 臺南市○○區○○○段000地號（重測前：臺南市○○區○○段0000地號） 1/24  08 土地 臺南市○○區○○○段000地號（重測前：臺南市○○區○○段0000地號） 1/24  09 土地 臺南市○○區○○○段000地號（重測前：臺南市○○區○○段0000地號） 1/24  10 土地 臺南市○○區鎮○段000地號 2/60  11 土地 臺南市○○區鎮○段000地號 1/1  12 土地 臺南市○○區鎮○段000地號 1/1  13 土地 臺南市○○區鎮○段000地號 1/1  14 建物 臺南市○○區○○里0鄰000號 1/1  15 建物 臺南市○○區○○里0鄰000號 1/1  16 建物 臺南市○○區○○里0鄰○○000號 1/1  17 建物 臺南市○○區○○里0鄰00號 1/1  18 動產 機車（車身號碼：LPRSE34106A100665、引擎號碼：E390E-100433）價值10000元 全部